最高法院刑事判決　　　　　　　　　　　　　　　八十六年度台上字第四四七二號
　　上　 訴　 人　台灣高等法院檢察署檢察官
　　上訴人即被告　乙○○
　　被　　　　告　甲○○
右上訴人等因被告等殺人等罪案件，不服台灣高等法院中華民國八十六年二月四日第
二審判決（八十六年度上訴字第四號，起訴案號：台灣板橋地方法院檢察署八十五年
度偵字第九○八二、一一五一六號），提起上訴，本院判決如左：
    主  文
原判決關於乙○○部分撤銷，發回台灣高等法院。
其他上訴駁回。
    理  由
一撤銷發回部分（乙○○部分）
本件原判決認定上訴人即被告乙○○因其夫劉琦有外遇，致夫妻感情不睦，時生爭吵
，復因離婚條件未能達成協議，竟心生不滿而萌殺人之犯意，於民國八十五年四月二
十一日凌晨三時三十分許，以事先購得之鎮靜安眠劑（ＴＲＩＡＺＯＬＡＭ）三十顆
，摻入其燉煮的一碗人蔘心湯中，於同日凌晨五時許，給予甫返台北縣三重市○○
街三二八之十號十五樓住處不知情之劉琦食用，劉琦因鎮靜安眠劑藥效發作，上床就
寢，至同日上午七時許，乙○○進入臥房內發覺劉琦已昏迷不醒，即以家中之膠帶將
之緊綁，並將劉琦裝入原供二人使用之旅行袋內，致劉琦窒息死亡。乙○○為免惡行
敗露，竟於同日上午九時許催促同住之林永祥外出上班後，於十時許，電請其妹甲○
○至其住處商議欲將劉琦之屍體運往雲林縣斗六市嘉東公墓掩埋。於同日十二時許，
復乘遣使同住之張碩容外出買中餐之際，乙○○、甲○○共同乘機將裝有劉琦屍體之
旅行袋搬至地下室車庫放入乙○○所有之Ｆ二－五八七八號自用小客車後車箱內，再
返回樓上住處。於同日下午二時許，由乙○○駕駛該自用小客車乘載甲○○共同載運
劉琦之屍體沿中山高速公路南下，於同日下午五時許，抵達雲林縣莿桐鄉○○路三十
八號大合五金行購買鐵鏟二把，再往雲林縣斗六市○○路三十四號日利鐵店購買鋤頭
一把及手套二雙後，於同日下午七時許，前往斗六市嘉東里嘉東公墓挖掘埋屍之坑洞
。至晚上十時許，均因已精疲力竭，遂往斗六市郊之格威頓汽車旅館投宿。於翌（二
十二）日下午三時許，二人在斗六市購買白色棉繩返回上開旅館，共同將內裝劉琦屍
體之旅行袋捆牢，於下午七時，駕車抵達嘉東公墓，共同將劉琦之屍體拖往挖妥之坑
洞掩埋於墓首置放磚頭為記後，將埋屍用之工具鋤頭一把鐵鏟二把及手套二雙棄置於
公路旁之甘蔗園內，再返回上開旅館沖洗衣物後，前往雲林縣斗六市鎮○路二二○巷
十一號其生父劉萬吉住處住宿，至同年四月二十四日下午一時許始由斗六北返住處。
甲○○於同年五月三日前往日本，乙○○於同年五月四日凌晨三時許，經其胞兄劉永
洀轉請廖劍權向台北縣警察局刑警隊自首，並於同日帶同警員前往斗六市嘉東公墓挖
取劉琦之屍體（埋屍用之旅行袋及棉繩業已毀損滅失），並扣得乙○○使用剩餘之鎮
靜安眠劑十顆（經送驗後剩七顆），乙○○並接受裁判等情。因而維持第一審論處乙
○○殺人罪刑判決，駁回檢察官在第二審之上訴，固非無見。
惟按自首以對於未發覺之罪投案而受裁判為要件，至其方式雖非自行投案，亦應託人
代理自首或向非偵查機關請其轉送。稽之卷內資料，證人即乙○○之兄劉永洀於第一
審法院證稱：「我和父親上樓經懇談後，她（指乙○○）說出實情，並稱當天是周末
，她想與子共渡周末，翌日再去自首。當場我請劉琦身邊的一位小弟廖劍權去通知刑
警到場」（見一審卷第六十九頁）。證人即承辦警員李仁和結證稱：「後來『小廖』
打電話過來稱確定是乙○○做的，要我們趕快過去」（見同上卷第八十六頁）、證人
即承辦警員卜哲文證稱：「直到最後凌晨三、四點她看了小孩後才承認犯行」（見同
上卷第四十九頁）各等語。依上開劉永洀證述，乙○○似未委託劉永洀代理自首，且
承辦警員因廖劍權打電話通知而知悉乙○○殺害劉琦後，將乙○○帶往偵辦，乙○○
尚且不承認犯行，直至凌晨三、四點面見其子後始坦白犯行，則乙○○所為是否合於
自首之條件，尚非無疑。原判決遽以認定乙○○於警方發覺其係殺人之犯行前，經乙
○○之兄劉永洀轉請廖劍權向台北縣警察局刑警隊自首，而接受裁判，依自首之例減
輕其刑，自有可議。實情如何﹖關乎乙○○有無刑法第六十二條之適用，自應詳加調
查。檢察官上訴意旨指摘原判決此部分不當，被告乙○○亦有所不服，均難謂無理由
，應認原判決此部分有發回更審之原因。至原判決不另諭知無罪部分，基於審判不可
分之原則，應併予發回。
二上訴駁回部分（甲○○部分）
(一)關於被訴涉犯刑法第二百四十七條遺棄屍體罪部分：
按刑事訴訟法第三百七十七條規定：上訴於第三審法院，非以判決違背法令為理由，
不得為之。是提起第三審上訴，應以原判決違背法令為理由，係屬法定要件。且必須
依據卷內資料為具體之指摘，並足據以辨認原判決已具備違背法令之形式，始屬相當
。本件原審經審理結果認甲○○與乙○○將被害人劉琦之屍體埋藏在公墓內，非埋藏
在不應埋藏之處所，並以磚頭置於墓首為記，所為核與刑法第二百四十七條第一項之
遺棄屍體罪構成要件不合。因而維持第一審諭知甲○○無罪之判決，駁回檢察官在第
二審之上訴，已詳其理由。檢察官上訴意旨認甲○○所為應構成刑法第二百四十七
條第一項之遺棄屍體罪，尚有誤會，並不足據以辨認原判決此部分已具備違背法令之
形式，其上訴違背法律上之程式，應予駁回。
(二)關於被訴涉犯刑法第一百六十五條湮滅刑事證據罪部分：
按刑事訴訟法第三百七十六條所列各罪之案件，經第二審判決者，不得上訴於第三審
法院，法有明文。本件甲○○涉犯刑法第一百六十五條部分，核屬刑事訴訟法第三百
七十六條第一款之案件。依首開說明，既經第二審判決，自不得上訴於第三審法院，
檢察官竟復對此部分一併提起上訴，顯為法所不許，應予駁回。
據上論結，應依刑事訴訟法第三百九十五條前段、第三百九十七條、第四百零一條，
判決如主文。
中      華      民      國    八十六    年      七      月    二十四    日
                              最高法院刑事第五庭
                                  審判長法官  陳  錫  奎
                                        法官  洪  清  江
                                        法官  吳  昆  仁
                                        法官  劉  介  民
                                        法官  林  增  福
      右正本證明與原本無異
                                              書  記  官
中      華      民      國    八十六    年      七      月    二十八    日
